臺灣臺北地方法院民事判決　九十年度保險字第一五六號
　　原　　　告　丁○○
　　訴訟代理人　丙○○
　　　　　　　　甲○○
　　被　　　告　泰安產物保險股份有限公司
　　法定代理人　陳朝亨
　　訴訟代理人　趙傳芬
　　　　　　　　乙○○
右當事人間請求給付保險金事件，本院判決如左：
    主    文
被告應給付原告新台幣玖拾壹萬肆仟伍佰壹拾壹元，及自民國九十年十一月十日起至
清償日止，按年息百分之五計算之利息。
原告其餘之訴駁回。
訴訟費用由被告負擔二分之一，餘由原告負擔。
    事    實
甲、原告方面：
  壹、聲明：被告應給付原告新台幣（下同）一百七十萬元，及自起訴狀繕本送達翌
      日起至清償日止，按年息百分之五計算之利息。
  貳、陳述：
    一、原告於民國八十八年間，向被告投保強制汽車責任險及第三人責任險，其中
        第三人責任險部分，約定保險金額為一百七十萬元，責任期間自八十八年六
        月二十八日起至八十九年六月二十八日止，原告已依約繳清保費。
    二、嗣原告於八十八年七月十六日，於台中縣潭子鄉駕車過失撞及訴外人郭淑旻
        致死，乃由原告先行就強制汽車責任險部分，賠付郭淑旻父母郭永興、紀孟
        芳合計一百二十萬元，惟郭永興、紀孟芳仍要求原告應再賠償，原告鑑於被
        告所交付之保險單記載第三人責任險之保險金額為一百七十萬元，因此又給
        付合計一百五十萬元予郭永興及紀孟芳。
    三、被告僅交付保單予原告，並未檢附保險契約條款等相關資料，亦未於保單上
        記載約定內容，被告之保險業務員於交付保單時，亦僅告知保費三千零四十
        三元，係包含一百七十萬元之第三人責任險，故系爭保單上記載第三人責任
        險保險金一百七十萬元，乃被告基於保險契約對原告所負之給付責任。
    四、詎原告於催告被告依約給付一百七十萬元保險金時，被告竟依據原告與郭永
        興、紀孟芳間就郭淑旻死亡請求損害賠償事件之台灣台中地方法院八十九年
        度訴字第六五四號民事判決所認定之賠償金額，認原告賠償一百五十萬元之
        金額過高，而拒絕給付保險金。為此，依保險契約之法律關係，請求被告給
        付保險金一百七十萬元，並加付法定遲延利息。
  參、證據：提出汽車保險單、保險費收據、款回條等影本各一件為證。
乙、被告方面：
  壹、聲明：
    一、駁回原告之訴。
    二、如受不利判決，願供擔保請准免為假執行。
  貳、陳述：
    一、被告不否認原告以其所有之ＰＩ─七九二五號自用小客車向原告投保汽車強
        制責任險，保險金額為每一人死亡保險金額為一百二十萬元；及任意第三人
        責任險，死亡保險金額為每一人一百七十萬元。
    二、八十八年七月十六日上午八時四十五分許，原告駕駛上開自小客車，於台中
        縣潭子鄉○○街因車禍過失致訴外人郭永興、紀孟芳之女郭淑旻死亡，案發
        後，被告已代原告先行給付被害人家屬郭永興、紀孟芳二人強制汽車責任險
        之保險金一百二十萬元，嗣因原告與郭永興、紀孟芳二人和解金談判破裂，
        郭永興、紀孟芳二人對原告提起刑事附帶民事訴訟請求給付損害賠償金。經
        台灣台中地方法院判決原告應給付郭永興一百零四萬零一百六十七元、紀孟
        芳一百零七萬四千三百四十四元在案。
    三、依財政部定頒之「自用汽車保險單條款」之「汽車第三人責任保險條款」第
        一條：「承保範圍：汽車第三人責任保險分為傷害責任保險及財損責任保險
        ，其承保範圍如下：一、傷害責任險：被保險人因所有、使用或管理被保險
        汽車發生意外事故，致第三人死亡或受有體傷，依法應負賠償責任而受賠償
        請求時，本公司於超過強制汽車責任保險金額以上之部分對被保險人負賠償
        責任。」第三條：「保險金額：本保險契約所載『每一個人』之保險金額係
        指在任何一次意外事故內，對每一個人傷害超過強制汽車責任保險金額以上
        之部分之最高賠償責任而言。」是本件原告所投保之任意第三人責任保險之
        保險金額雖為一百七十萬元，此僅表示被告所承擔之最高賠償責任為每一人
        一百七十萬元，並非被告定額賠償一百七十萬元，而應按依法計算應給付之
        賠償金額而賠付，依台中地方法院八十九年度訴字第六五四號民事判決所載
        ，八十八年七月十六日所發生之意外交通事故，訴外人郭永興、紀孟芳依法
        合計可請求之總金額二百一十一萬四千五百一十一元，扣除被告已給付之強
        制汽車責任保險金額一百二十萬元，原告依法可向被告請求之金額為九十一
        萬四千五百一十一元，就此部分金額，被告亦同意給付之。
  參、提出受益人領款收據、賠款款明細表、台灣台中地方法院八十九年度訴字第
      六五四號民事判決等影本各一件及自用汽車保險單條款一件為證。
    理　　由
一、原告主張其在八十八年間，向被告投保強制汽車責任險及第三人責任險，其中第
    三人責任險部分，約定保險金額為一百七十萬元，責任期間自八十八年六月二十
    八日起至八十九年六月二十八日止，原告已依約繳清保費。嗣原告於八十八年七
    月十六日，於台中縣潭子鄉駕車過失撞及訴外人郭淑旻致死，乃由被告先行就強
    制汽車責任險部分，賠付郭淑旻父母郭永興、紀孟芳合計一百二十萬元，惟郭永
    興、紀孟芳仍要求原告應再賠償，原告鑑於被告所交付之保險單記載第三人責任
    險之保險金額為一百七十萬元，遂又給付合計一百五十萬元予郭永興及紀孟芳。
    因被告僅交付保單予原告，並未檢附保險契約條款等相關資料，亦未於保單上記
    載約定內容，且被告之保險業務員於交付保單時，亦僅告知保費三千零四十三元
    ，係包含一百七十萬元之第三人責任險，故系爭保單上記載第三人責任險保險金
    一百七十萬元，乃被告基於保險契約對原告所負之給付責任。詎原告於催告被告
    依約給付一百七十萬元保險金時，竟遭被告拒付，為此依保險契約之法律關係，
    請求被告給付保險金一百七十萬元，並加付法定遲延利息等情。
二、被告則以兩造所訂第三人責任保險契約約定之保險金一百七十萬元，係指在任何
    一次意外事故內，對每一個人之傷害，於超過強制汽車責任保險金額部分，所負
    之最高賠償金額，並非對每一個人之傷害應定額賠償一百七十萬元。原告駕車過
    失撞及郭淑旻致死，經台灣台中地方法院八十九年度訴字第六五四號民事判決認
    定，郭淑旻父母郭永興、紀孟芳依法可向原告請求之賠償金額，共計二百一十一
    萬四千五百一十一元，於扣除被告已給付之強制汽車責任保險金額一百二十萬元
    後，原告依法對郭永興、紀孟芳所負賠償責任，僅九十一萬四千五百一十一元，
    此部分金額被告同意給付原告，逾此部分，原告不負賠償責任，即不得向被告請
    求給付等語，資為抗辯。
三、查原告主張其在八十八年間，向被告投保強制汽車責任險及第三人責任險，其中
    第三人責任險部分，約定保險金額為一百七十萬元，責任期間自八十八年六月二
    十八日起至八十九年六月二十八日止，原告已依約繳清保費。嗣原告於八十八年
    七月十六日，於台中縣潭子鄉駕車過失撞及訴外人郭淑旻致死，被告即就強制汽
    車責任險部分，賠付郭淑旻父母郭永興、紀孟芳合計一百二十萬元，原告亦另給
    付合計一百五十萬元予郭永興及紀孟芳。其後原告向被告請求給付其第三人責任
    險保險金一百七十萬元，被告迄未給付等事實，業據提出汽車保險單、保險費收
    據、款回條等件為證，並為被告所不爭，堪信為真正。
四、至於原告另主張系爭保單上記載第三人責任險保險金一百七十萬元，乃被告基於
    保險契約對原告所負之給付責任，原告既對郭淑旻父母負賠償責任，並已為賠償
    ，原告即應給付上開保險金一百七十萬元一節，則為被告所否認，並以前開情詞
    置辯。經查：
  (一)當事人主張有利於己之事實者，就其事實有舉證之責任，民事訴訟法第二百七十
    七條前段定有明文。原告依兩造間所訂第三人責任保險契約，請求被告給付保險
    金一百七十萬元，自應就其據以請求給付之保險契約內容，負舉證責任。原告雖
    以其提出之保險單所載「第三人責任險保險金額每一個人傷害一百七十萬元」之
    文義，為其主張之依據。然上開保險單上所載「第三人責任險保險金額每一個人
    傷害一百七十萬元」之文義，倘係指原告一旦對第三人發生賠償責任，無論所應
    賠償金額多寡，被告均應給付被告一百七十萬元，於原告對第三人賠償金額低於
    一百七十萬元之情形，即無異使原告得賴保險契約獲得其差價之不當得利，此有
    悖於禁止不當得利之保險法則，自非法之所許。而責任保險契約，係以責任保險
    人於被保險人對於第三人依法應負賠償責任，而受賠償之請求時，負賠償之責為
    內容之契約，關於被保險人依法所應負之賠償責任內容、保險人承保之範圍及給
    付保險金之條件等要項，亦非上開保險單所載之簡短文義所能涵蓋。且上開保險
    單之第三人責任險承保範圍，業經載明為「依本保險條款第一條」，亦可徵兩造
    所訂保險契約，尚有保險條款之約定，上開保險單之記載，並非兩造所訂保險契
    約之全部內容，殆屬無疑。是原告僅以上開保險單所載之文義，據為請求被告給
    付一百七十萬元保險金之證明，自難認已盡舉證之責任。則原告請求被告給付保
    險金一百七十萬元，本難准許。
  (二)惟本於證據共通原則，當事人一造所提出之證據，亦得據為有利他造之認定。被
    告業已提出所辯稱與兩造間保險契約同一內容之「自用汽車保險單條款」附卷，
    自得以之為原告主張之證明。查上開「自用汽車保險單條款」條款第二節第一條
    、第三條分別載明：「汽車第三人責任保險分為傷害責任保險：：：其承保範圍
    如下：一、傷害責任險，被保險人因所有、使用或管理被保險汽車發生意外事故
    ，致第三人意外死亡或受有體傷，依法應負賠償責任而受賠償請求時，本公司於
    超過強制汽車第三人責任險保險金額以上之部份對被保險人負賠償之責」、「本
    保險契約所載『每一個人』之保險金額係指在任何一次意外事故內，對每一個人
    傷害超過強制汽車責任保險金額以上之部分之最高賠償責任而言」。準此，原告
    向被告請求給付保險金之範圍，自當以原告依法對郭永興、紀孟芳所應負之賠償
    責任為限。
  (三)又原告因過失致郭淑旻死亡，依法應賠償郭永興、紀孟芳共計二百十一萬四千五
    百十一元，此業經台灣台中地方法院八十九年度訴字第六五四號民事確定判決認
    定明確，並已詳敘逾此部分，郭永興、紀孟芳對原告無請求權，此關卷附之上開
    判決所載甚明。
  (四)惟被告就原告所應賠償之上開金額，業已給付強制汽車責任險保險金一百二十萬
    元予郭永興、紀孟芳，此經兩造陳明在卷。依強制汽車責任保險法第三十條規定
    ：「保險人依本法規定給付之保險金，視為加害人或被保險人損害賠償金額之一
    部分」，被告所應賠償郭永興、紀孟芳之金額，應再扣除強制汽車責任保險金之
    一百二十萬元，亦即九十一萬四千五百十一元（2,114,511－1,200,000＝914,
    511）。是依上開說明，原告得請求被告給付之第三人責任保險金，亦應為九十
    一萬四千五百十一元。
  (五)綜上所述，原告主張被告依系爭保險契約應給付一百七十萬元云云，尚非有據。
    被告抗辯原告僅得請求九十一萬四千五百十一元等語，應屬可採。
六、末查，依原告所提出之「自用汽車保險單條款」第二節第十條第二段約定，被告
    應於原告將申請理賠之文件交齊後十五日內給付保險金額，如因可歸責於被告之
    事由逾上開期限給付者，應加付按年息一分計算之遲延利息。原告請求被告自起
    訴狀繕本送達翌日起加付遲延利息，被告就此並無爭執，並另陳稱原告於八十八
    年七月二十日即申請理賠，堪認原告於本件起訴狀繕本送達十五日前已完成上開
    約定所應備齊之申請程序。
七、從而，原告請求被告給付九十一萬四千五百十一元，及自起訴狀繕本送達翌日即
    九十年十一月十日起至清償日止，按年息百分之五計算之利息部分，為有理由，
    應予准許。逾此部分之請求，為無理由，應予駁回。
據上論結，原告之訴為一部有理由，一部無理由，依民事訴訟法第七十九條但書，判
決如主文。
中　　　華　　　民　　　國　　九十一　　年　　　一　　　月　　二十五　　日
　　　　　　　　　　　　　　　　　民事第六庭法　　　官　黃明發
右正本係照原本製成
如對本判決上訴，須於判決送達後廿日內向本院提出上訴狀
中　　　華　　　民　　　國　　九十一　　年　　　一　　　月　　二十九　　日
                                            書　記　官　謝梅琴
